ACORDAO-COMPLETO-2479342

ACÓRDÃO 9304/2021 ATA 25/2021 - SEGUNDA CÂMARA

VISTOS, relatados e discutidos estes embargos de declaração opostos por Francisco José Ferreira Noronha em face do Acórdão 5112/2021-TCU-Segunda Câmara, por meio do qual o Tribunal apreciou esta tomada de contas especial sobre a gestão de recursos federais transferidos ao município de Trairi/CE via Programa Nacional de Apoio ao Transporte Escolar (PNATE/2013) e, no que interessa ao embargante, julgou irregulares suas contas, com imputação de débito e aplicação de multa,
ACORDAM os Ministros do Tribunal de Contas da União, reunidos em Sessão da Segunda Câmara, diante das razões expostas pelo Relator, em:
9.1. com fundamento nos arts. 32, inciso II, e 34, da Lei 8.443/1992, conhecer e rejeitar os presentes embargos de declaração;
9.2. dar ciência deste acórdão ao embargante.

Embargos de declaração interpostos pelo ex-Prefeito de Trairi/CE em face de decisão que julgou irregulares suas contas, com imputação de débito e aplicação de multa.

Segunda Câmara

Município de Trairi/CE.

3. Embargante: Francisco José Ferreira Noronha (XXX.538.353-XX).

13.1. Ministros presentes: Aroldo Cedraz (na Presidência), Raimundo Carreiro e Bruno Dantas (Relator).
13.2. Ministro-Substituto convocado: Marcos Bemquerer Costa.
13.3. Ministro-Substituto presente: André Luís de Carvalho.

ACORDAO-COMPLETO-2538544

Acórdão 5472/2022 - Segunda Câmara

BRUNO DANTAS

Ministro Bruno Dantas.

Trata-se de embargos de declaração opostos por Francisco José Ferreira Noronha em face do Acórdão 5112/2021-TCU-Segunda Câmara, por meio do qual o Tribunal apreciou esta tomada de contas especial sobre a gestão de recursos federais transferidos ao Município de Trairi/CE via Programa Nacional de Apoio ao Transporte Escolar (PNATE/2013) e, no que interessa ao embargante, julgou irregulares suas contas, com imputação de débito e aplicação de multa.
2.	Ciente do teor do acórdão embargado em 30/4/2021 (peça 76) , o embargante opôs os presentes embargos em 2/5/2021 (peça 73) .
3.	Nesta oportunidade, alega que a deliberação recorrida estaria eivada dos seguintes vícios: i)  obscuridade, com cerceamento de defesa, em razão da ausência de contraditório do embargante sobre a forma do cálculo do débito elaborada pelo Parquet de Contas; ii) omissão quanto à questão dos custos diretos da contratada (pagamentos da carga tributária e demais despesas diretas pela empresa) ; iii) omissão em analisar a padrões de preço praticados pelo mercado em contratações análogas; iv)  omissão em apreciar a tese relativa à prestação direta do serviço pela empresa contratada e inexistência de subcontratação total; e v) contradição quanto à inexistência de transferência de qualquer encargo tributário da empresa ao cessionário dos veículos utilizados no transporte escolar.
4.	Quanto à obscuridade na forma de cálculo do débito, utilizada pelo MPTCU, o embargante alega que houve inovação no processo, o que configura "fatos novos" em relação aos quais não foi ofertado direito de defesa. Na mesma linha, alega obscuridade na parte final do parágrafo 18 do voto condutor da decisão, que versa sobre a ausência de prejuízo à defesa dos responsáveis na adoção da referida metodologia de cálculo, visto que a citação foi realizada por valor superior ao débito imputado.
5.	Quanto ao segundo ponto, alega que a decisão teria sido omissa em analisar a tese de defesa referente aos custos diretos e indiretos da contratante e sua complexidade inerente, bem como direito a lucro decorrente de sua atividade empresarial.
6.	Em relação ao terceiro ponto, aduz que o acórdão embargado teria sido omisso em analisar e/ou explicar o motivo de rejeição da tese da defesa no sentido de que os preços de mercado, praticados em situações análogas à situação em exame, seriam superiores ao realizado na contratação (apresenta valores maiores praticados em duas contratações realizadas pelo Estado do Ceará e pelo Município de Itapipoca/CE) .
7.	No que tange ao quarto ponto suscitado, sustenta omissão desta Corte em apreciar os argumentos de defesa referentes à não ocorrência de subcontratação total.
8.	Por fim, no que se refere ao quinto aspecto arguido pelo embargante, é dito haver contradição na decisão ao reconhecer a existência de carga tributária sobre a empresa contratada, mas, em seguida, afirmar que os custos de operação dos veículos correriam por conta dos respectivos proprietários (parágrafo 13 do voto condutor da decisão embargada) . Além disso, como a contratada Elocar não veio aos autos com qualquer documento que comprovasse custos extras diretos e indiretos, já que foi revel, teria sido inadequadamente responsabilizado por não efetivar demonstração que somente a empresa poderia fazer.
9.	Diante da pretensa relevância das questões aduzidas, o recorrente finaliza o expediente com o seguinte pedido:
"1. Acatar a Questão de Ordem suscitada, no sentido de determinar a anulação do acórdão Embargado, para que seja oportunizado o direito de defesa do Embargante quanto aos cálculos (referente ao suposto débito aplicado) apresentados de forma inédita pelo Ministério Público de Contas em seu parecer e incorporado, ipsi literis, da decisão guerreada; 
2. Sendo superada a Questão de Ordem suscitada, que seja esclarecida a obscuridade apresentada, pois só assim poderá o Embargante, sendo o caso, exercer de forma escorreita seu direito de apresentar o competente Recurso de Reconsideração. 
3. Ainda no mérito, requesta o Embargante o conhecimento e provimento do Recurso de Embargos de Declaração interposto, dando-lhe efeitos infringentes, no sentido de reformar o acórdão embargado, considerando a Prestação de Contas em exame como REGULARES, mesmo que com as ressalvas legais, excluindo, consequentemente, a imputação de débito aplicada ao Recorrente, assim como as demais sanções aplicadas. 
4. Requer-se, por fim, que seja o Embargante notificado da decisão tomada nos presentes Embargos, para que tome conhecimento do 'DECISUM' e possa adotar as medidas que entender cabíveis, sendo, inclusive, reaberto o prazo para eventual novo recurso, como previsto na legislação vigente, o que se pede por ser de direito e de inteira justiça."
	É o relatório.

8.1. Geraldo de Holanda Gonçalves Filho (17.824/OAB-CE) e outros, representando Francisco José Ferreira Noronha.

Subprocurador-Geral Lucas Rocha Furtado.

TOMADA DE CONTAS ESPECIAL. TRANSFERÊNCIA DE RECURSOS POR MEIO DO PROGRAMA NACIONAL DE APOIO AO TRANSPORTE ESCOLAR (PNATE). FUNDO NACIONAL DE DESENVOLVIMENTO DA EDUCAÇÃO. NÃO COMPROVAÇÃO DA BOA E REGULAR APLICAÇÃO DOS RECURSOS FEDERAIS REPASSADOS. CITAÇÃO. REJEIÇÃO DAS ALEGAÇÕES DE DEFESA APRESENTADAS. IRREGULARIDADE DAS CONTAS. DÉBITO. MULTA. EMBARGOS DE DECLARAÇÃO. AUSÊNCIA DE CONTRADIÇÃO, OBSCURIDADE OU OMISSÃO. CONHECIMENTO E REJEIÇÃO.

TOMADA DE CONTAS ESPECIAL (TCE)

Secretaria de Controle Externo de Tomada de Contas Especial (SecexTCE).

Trata-se de embargos de declaração opostos por Francisco José Ferreira Noronha em face do Acórdão 5112/2021-TCU-Segunda Câmara, por meio do qual o Tribunal apreciou esta tomada de contas especial sobre a gestão de recursos federais transferidos ao Município de Trairi/CE via Programa Nacional de Apoio ao Transporte Escolar (PNATE/2013) e, no que interessa ao embargante, julgou irregulares suas contas, com imputação de débito e aplicação de multa.
Nesta oportunidade, o embargante alega que a deliberação recorrida estaria eivada dos seguintes vícios, conforme detalhado no relatório precedente: i) obscuridade, com cerceamento de defesa, em razão da ausência de contraditório ao embargante sobre a forma do cálculo do débito elaborada pelo Parquet de Contas; ii) omissão quanto à questão dos custos diretos da contratada (pagamentos da carga tributária e demais despesas diretas pela empresa) ; iii) omissão pelo não exame do padrões de preço praticados pelo mercado em contratações análogas; iv) omissão pelo não exame da tese relativa à prestação direta do serviço pela empresa contratada e inexistência de subcontratação total; e v) contradição sobre a transferência de encargos tributários da empresa ao cessionário dos veículos utilizados no transporte escolar.
Satisfeitos os requisitos atinentes à espécie, os presentes embargos devem ser conhecidos, com fundamento nos arts. 32, inciso II, e 34, da Lei 8.443/1992.
Preliminarmente, acerca da natureza dos embargos declaratórios, julgo relevante transcrever o seguinte excerto do Acórdão 1218/2015-TCU-Plenário (destaques acrescidos) :
"Antes de tratar especificamente dos argumentos trazidos pelos embargantes, lembro que essa espécie recursal, cujo objetivo é sanar eventuais omissões, obscuridades ou contradições, não deve ser manejada para rediscussão de mérito, o que representa, na prática, a possibilidade de repetição de um mesmo recurso, ferindo os princípios da singularidade, da isonomia e da celeridade processual. Os embargos declaratórios devem ter como fundamentação a obscuridade (falta de clareza na redação do julgado) , contradição (existência de proposições inconciliáveis entre si) e omissão (falta de pronunciamento judicial sobre matéria que deveria ter sido apreciada pelo juiz) ."
Julgo relevante transcrever, também, excerto do elucidativo Acórdão 3339/2013-TCU-Primeira Câmara (destaques acrescidos) :
"A omissão para o acolhimento dos declaratórios é a que diz respeito à questão que deveria ter sido apreciada pelo colegiado mas não o foi. Não constitui omissão ou contradição a adoção de entendimento diverso do preferido pela parte, segundo seus próprios critérios de justiça e de acordo com sua particular interpretação das leis e da jurisprudência. Não há falar em omissão quando o acórdão analisa todas as questões submetidas a exame e as decide com base em teses jurídicas, jurisprudência, interpretação de leis e análise dos fatos que são diversos dos que os jurisdicionados entendem como mais adequados.
 (...) a contradição deve estar contida nos termos do decisum atacado, este compreendido no âmbito desta Corte como o conjunto: Relatório, Voto e Acórdão. Não cabe alegação de contradição entre o acórdão embargado e 'doutrina', 'jurisprudência' ou mesmo 'comando legal'. A alegação é pertinente em recurso de reconsideração ou pedido de reexame, no qual o comando atacado é contrastado com a jurisprudência, a doutrina e o ordenamento jurídico. Entretanto, é descabida em embargos de declaração, cuja única finalidade é esclarecer ou integrar a decisão embargada, excepcionalmente modificando-a."
De início, não procede a alegação de obscuridade e cerceamento de defesa em virtude da não concessão de oportunidade ao embargante para contestar a forma de cálculo do débito elaborada pelo Parquet e adotada no julgamento por meio do Acórdão 5112/2021-TCU-Segunda Câmara. 
Ater-me-ei um pouco mais neste ponto visto que é alegada possiblidade de nulidade processual. 
Nos termos de sólida jurisprudência desta Casa, a condenação por valor inferior ao contido na citação - como ocorreu neste caso - não representa qualquer prejuízo à esfera de direitos do responsável, conforme sinalizei no final do parágrafo 18 do voto condutor da decisão embargada. Colaciono excertos que clarificam o entendimento do Tribunal:
"A imputação de débito em valor inferior ao indicado na citação não configura prejuízo à defesa e, por isso, dispensa o envio de nova citação." (Acórdão 296/2018-TCU-Primeira Câmara, Relator Ministro Walton Alencar Rodrigues) 
A imputação de débito em valor inferior ao indicado na citação não configura prejuízo à defesa e dispensa o envio de nova citação. A comunicação dirigida ao responsável cumpre sua função de estabelecer o contraditório se nela foram especificados com clareza todos os elementos e informações exigíveis pelas normas." (Acórdão 10980/2016-TCU-Segunda Câmara, Relator Ministro Vital do Rêgo) 
"O ofício citatório deve apresentar os fatos e as condutas em relação aos quais os responsáveis devem se defender, com vistas a atender a sua função de chamar o responsável e fornecer-lhe os elementos para o exercício da ampla defesa." (Acórdão 3454/2015-TCU-Primeira Câmara, Relator Ministro Walton Alencar Rodrigues) 
"A imputação de débito em valor inferior ao indicado na citação não configura prejuízo à defesa e não obriga ao envio de nova citação. A comunicação dirigida ao responsável cumpre sua função de provocar o contraditório se nela foram especificados com clareza todos os elementos e informações exigíveis pelas normas." (Acórdão 2158/2013-TCU-Plenário, Relatora Ministra Ana Arraes) 
"O valor do débito apurado inferior ao do inscrito no ofício de citação não causa prejuízo ao interessado, não havendo necessidade de renovação da citação." (Acórdão 3885/2011-TCU-Segunda Câmara, Relator Ministro-Substituto André de Carvalho) .
Ora, todo processo de controle externo em que se apura ocorrência de dano ao erário pressupõe, ao longo e/ou ao final da fase instrutória, o cálculo efetivo do débito, sempre consolidado após citação e análise das alegações defesa dos responsáveis. Assumir que após cada cálculo devesse ser realizada nova rodada de defesa implicaria abrir interminável ciclo de reanálises que, ao fim e ao cabo, não estariam a discutir as irregularidades e as condutas, mas meros cálculos matemáticos.
Não por outro motivo, o art. 160 do Regimento Interno do TCU estabelece que as alegações de defesa e as razões de justificativa serão admitidas dentro do prazo determinado na citação, sendo facultada à parte a juntada de elementos novos apenas até o término da etapa de instrução (momento em que o titular da unidade técnica emite seu parecer conclusivo) .
Isso porque a citação é o meio pelo qual o responsável se defende dos atos por ele praticados (conduta) , sempre em face de um critério de conduta administrativa previsto na norma (critério ou dispositivo violado) , cujo descumprimento configura a irregularidade objeto da citação. 
A apuração final do valor do dano ao erário, portanto, é consequência da análise da conduta e da irregularidade diante da oportunidade de ampla defesa e contraditório, que conduz à rejeição ou acolhimento parcial ou total das alegações de defesa, e não o contrário.
Dessa forma, mostra-se totalmente improcedente a alegação de que o cálculo do débito promovido pelo MPTCU e adotado na decisão embargada configuraria "fatos novos" sobre os quais o embargante deveria se defender. Ao contrário do afirmado, o direito à ampla defesa foi exercitado e os argumentos do responsável foram devidamente analisados, mas rejeitados. 
Ademais, não se pode confundir complexidade do cálculo, como de fato se verifica, com obscuridade decisória, podendo o responsável reestudar a metodologia de cálculo contida na peça 55, em confronto com os elementos probatórios dos autos, para compreensão do débito imputado, uma vez que se encontra corretamente estruturado e explanado nos autos.
Na sequência, são apontadas três supostas omissões que, em verdade, não se sustentam à luz da decisão embargada, visto que os pontos suscitados foram analisados pela manifestação técnica apresentada pela unidade instrutora (peças 52-54) , cujos fundamentos acolhi em meu Voto como razões de decidir.
Não houve omissão, portanto, em: i) analisar a questão dos custos diretos da contratada (exame ao longo dos parágrafos 40-41 e 59-61 da instrução transcrita no relatório) ; ii) analisar os padrões de preço praticados pelo mercado em contratações análogas (vide parágrafos 42-43 e 59-60 da instrução reproduzida no relatório) ; ou iii)  examinar a tese relativa à prestação direta do serviço pela empresa contratada e inexistência de subcontratação total (vide parágrafos 50-52 e 68-73 da instrução transcrita no relatório) .
Quanto à alegação seguinte, vale ressaltar que a subcontratação não autorizada pelo órgão concedente configura irregularidade formal mas não ensejou débito por si só. O que ocorreu na espécie, contudo, é que os preços contratados pela Administração se mostraram superiores aos efetivamente praticados pelos reais prestadores, gerando uma diferença indevida e antieconômica decorrente da intermediação, cuja destinação não é comprovada.
Essa constatação, na ausência de elementos comprobatórios adicionais, representou sobrepreço e, consequentemente, dano ao erário (v.g. Acórdão 983/2012-TCU-Plenário, relator Ministro-Substituto Augusto Sherman) .
Por fim, no que se refere ao quinto aspecto arguido pelo embargante, é dito haver contradição na decisão ao reconhecer a existência de carga tributária sobre a empresa contratada, mas, em seguida, afirmar que os custos de operação dos veículos correriam por conta dos respectivos proprietários (parágrafo 13 do voto condutor da decisão embargada) . 
Não vislumbro a contradição ventilada. Não há incoerência entre afirmações contidas na motivação ou entre proposições da parte decisória, nem entre alguma asserção proferida nas razões de decidir e o dispositivo. 
O voto condutor da decisão apenas menciona que o embargante alegou a existência de estrutura de custos de ordem tributária como justificativa para o preço praticado no contrato (com 84,53% de sobrepreço) , mas que na ausência de documentação referente ao contrato (seja por parte do responsável, da Prefeitura ou da contratada) , não é possível averiguar a procedência do argumento. 
Isso porque o percentual de sobrepreço é de tamanha monta que não é razoável que toda essa diferença se deva apenas ao custo tributário da intermediadora, visto que todos os demais custos operacionais, como salientado no trecho embargado, ficaram a cargo dos proprietários dos veículos.
No mais, o embargante alega que teria sido inadequadamente responsabilizado por não efetivar demonstração que somente a empresa contratada (revel) poderia fazer. Novamente, não assiste razão ao embargante.
Conforme salientado na decisão, os recursos do PNATE equivalem a transferências voluntárias, logo, recai sobre o prefeito municipal a responsabilidade pessoal pela comprovação da boa e regular aplicação de recursos públicos federais transferidos à municipalidade - regra que possui, inclusive, fundamento constitucional (art. 70, parágrafo único) .
A vinda aos autos da empresa poderia eventualmente contribuir com a instrução probatória, mas sua ausência não afasta a responsabilidade pessoal do prefeito pela comprovação do emprego dos recursos confiados pela União à municipalidade.
Em verdade, as presentes razões recursais já foram analisadas na deliberação recorrida e todas as questões foram decididas, não caracterizando omissão o fato de não terem sido adotadas as teses e interpretações preferidas pelo embargante.
Na realidade, fica claro que a maioria das ilações lançadas consistem em tentativa de rediscutir o mérito da matéria decidida por este Colegiado. Contudo, tal finalidade é incabível na espécie recursal eleita, a qual é via estreita destinada tão somente a integrar ou esclarecer a decisão impugnada. Se os embargantes querem demonstrar seu inconformismo com o resultado do julgamento e reinstalar a discussão jurídica já apreciada pelo Tribunal, deverão fazê-lo pelas vias recursais adequadas, pois extrapola os limites dos embargos de declaração o rejulgamento da causa.
De tal modo que, inexistindo contradições, obscuridades, omissões, e não havendo sido identificados outros vícios a serem sanados na deliberação atacada, devem ser rejeitados os presentes embargos.
Ante o exposto, voto por que o Tribunal adote o Acórdão que ora submeto à deliberação deste Colegiado.
TCU, Sala das Sessões, em 20 de julho de 2021.
Ministro BRUNO DANTAS 
Relator